臺灣高等法院臺南分院民事判決
　　　　　　　　　　　　　　　　九十三年度重上字第二五號
　　上　訴　人　華一冷凍機械股份有限公司
　　法定代理人　丙○○
　　訴訟代理人(1)蘇新竹律師
　　　　　　　(2)張清富律師
　　上　一　人
　　複　代理人　曾志青律師
　　被　上訴人甲○○
　　訴訟代理人　林金宗律師
　　被　上訴人丁○○
　　訴訟代理人　乙○○
上列當事人間請求返還票據等事件，上訴人對台灣台南地方法院
於中華民國93年3月18日所為第一審判決（91年度重訴字第663號
）提起上訴，本院（言詞辯論終結期日：94年3月1日）判決如下
：
    主  　　文
上訴駁回。
第二審訴訟費用由上訴人負擔。
    事實及理由
一、【上訴人主張之事實】：上訴人公司之前負責人【郭朝榮】
    於民國（下同）八十四年間，因伊公司急迫用錢之際，以附
    表(一)所示支票向被上訴人【甲○○】告貸重利現金；另以
    如附表(二)所示支票向被上訴人【丁○○】借貸金錢；旋因
    不堪利息拖累而週轉不靈，致遭停業。嗣於八十六年三月十
    三日被上訴人等因覬覦伊公司之實力，遂與伊公司達成協議
    ，約定被上訴人【甲○○】提供坐落台南縣佳里鎮民安里
    同安寮八十之十七號廠房土地，被上訴人【丁○○】另行
    出資新台幣（下同）四百萬元，由伊公司將原經營之〈華一
    冷凍機械有限公司〉八千萬元資產中之一半價值機器、設備
    及人員與半成品及原物料搬到新廠址，另成立〈麒翔冷凍機
    械有限公司〉｛下稱〈麒翔冷凍公司〉｝合夥營運，兼以抵
    償債務，但被上訴人應將如附表(一)、(二)所示票據返還伊公司
    。詎伊公司搬遷部分設備至被上訴人等指定地點時，被上訴
    人等竟拒絕將如附表(一)、(二)所示支票返還伊公司，伊公司不
    得已，乃表示終止上開協議，惟伊公司之全部機械設備及半
    成品、原物料竟均為被上訴人等乘伊公司前負責人【郭朝榮
    】外出時強行搬走，兩人獨占成立〈麒翔冷凍公司〉，並於
    八十八年八月十一日〈麒翔冷凍公司〉將整廠設備出售予訴
    外人〈大瀛工業股份有限公司〉｛下稱〈大瀛公司〉｝值六
    千多萬元。茲因被上訴人對上開已逾票據請求權時效之如附
    表(一)、(二)所示支票，唆使討債公司對伊公司及【郭朝榮】催
    討。為此，求為判決：（一）確認兩造間如附表(一)、(二)所示
    票據債權不存在；（二）被上訴人等應將如附表(一)、(二)所示
    票據返還上訴人等語｛上訴人在原審另聲明（三）被上訴人
    等不得以附表(一)、(二)所示之票據向伊公司行使權利，惟經原
    審判決敗訴後，就此部分已未再聲明請求（參見本院卷第
    6 頁〔上訴狀〕、卷第186頁〔辯論意旨狀〕，此部分自
    非本院所得再予審究）｝。
二、【被上訴人等抗辯之事實】：被上訴人等則以：依上訴人在
    原審起訴狀所主張之事實，足認伊等收受系爭票據之原因，
    確實是已實際貸款予上訴人之故，則伊等二人執有系爭支票
    ，作為債權之證明，自屬合理正常，縱兩造間約定之利率，
    超過法定最高利率，亦僅係超過部分無請求權，借款仍然可
    以請求，是以上訴人請求返還票據，已屬無據。再者，依上
    訴人起訴狀載之事實，其同意伊等搬走機器，究係〈抵償債
    務〉抑或〈合夥營運〉不明，況且，究竟搬走多少機器？價
    值若干？本是兩造爭執之所在，上訴人既主張債務已償，並
    據以請求返還支票，自應舉證證明已清償借款本息之事實，
    否則，僅以片面之言請求自無所據。又附表(一)、(二)所示票據
    ，並非全係上訴人所簽發，上訴人就非其所簽發之票據，何
    得請求伊等返還等語，資為抗辯。
三、【兩造不爭執之事實】：
（一）上訴人公司之前負責人【郭朝榮】以附表(一)、(二)所示票據
      向被上訴人等借款，如附表(一)、(二)所示支票，目前分別為
      被上訴人【甲○○】及【丁○○】持有中｛參見本院
      卷第33頁；卷第15、125頁｝。
（二）以被上訴人【甲○○】為負責人之〈麒翔冷凍公司〉於
      八十八年八月十一日與〈大瀛公司〉簽立《協議書》，移
      轉該公司之資產予〈大瀛公司〉｛參見原審卷第27-28頁
      《協議書》影本｝。
四、【兩造爭執之事實】：上訴人主張被上訴人等分別執有之如
    附表(一)、(二)所示票據之債權已不存在，被上訴人等應返還各
    該票據等情，已為被上訴人等所否認，並以前揭各情詞置辯
    ，經查：
（一）上訴人雖僅承認自被上訴人處取得之款項至多僅三百萬元
      ，並援引〈最高法院〉二十年上字第七０九號判例，主張
      被上訴人等應就如附表(一)、(二)所示票據債權負舉證責任云
      云；然查上訴人於原審起訴時即狀載：「緣原告華一冷凍
      機械股份有限公司之前負責人郭朝榮先生於八十四年間，
      因原告公司急迫用錢之際，以附表(一)所示之支票向被告（
      即被上訴人）甲○○先生告貸重利現金；另原告同時以如
      后附表(二)支票向被告（即被上訴人）丁○○先生借貸金錢
      ，不旋踵，原告因不堪利息拖累而週轉不靈，致遭停業。
      ‧‧‧」等語（參見原審卷第3頁），已足認上訴人確已
      取得如附表(一)、(二)所示票據之借款額，否則，如被上訴人
      等尚未將各該票據款額交付上訴人，上訴人何會給付利息
      ，並因「不堪利息拖累而週轉不靈」？何況，上訴人又提
      出《交付丁○○兌現支票表》（參見本院卷第73-77頁
      ）主張伊業已清償丁○○之款項達千萬元云云（參見本院
      卷第68頁），再佐以上訴人於原審起訴狀載：「‧‧‧
      由原告公司（上訴人）將原經營之『華一冷凍機械有限公
      司』八千萬元資產中之一半價值機器、設備及人員與半成
      品及原物料搬到新廠址，另成立「麒翔冷凍機械有限公司
      」合夥營運，兼以抵償債務，‧‧‧』等語（參見原審卷
      第4頁），則若上訴人僅自被上訴人等取得借款三百萬元
      ，何以願以值八千萬元之機器之一半抵償債務？顯見上訴
      人自承僅向被上訴人等借得至多三百萬元云云，並非實情
      。又觀兩造間因借款而授受之票據非少，借款金額又多，
      足見上訴人以票據向被上訴人等借款之次數繁多，此為兩
      造所不爭，則上訴人交付被上訴人等之票據若有未取得借
      款者，理應比被上訴人等清楚，自應一一臚列，且上訴人
      主張「因不堪利息拖累而週轉不靈」乙節，既未明確證明
      借款之利率，是否已超過法定最高利率亦屬不明，上訴人
      又自承係「以票貼方式向被上訴人借款」（參見本院卷
      第186-187頁），而「票貼借款」通常情形，係交付票據
      與取得借款同時完成，則上訴人交付被上訴人等之票據是
      否真有未取得之款項者，即足懷疑；在此情形下，若轉而
      苛責被上訴人等應再就渠等交付之各該票據之借款負舉證
      責任，顯失情理之平，依【民事訴訟法】第二百七十七條
      但書規定，本件應無上訴人所引〈最高法院〉二十年上字
      第七０九號判例意旨之適用，仍應由主張有利於己之上訴
      人就該未自被上訴人等取得款項之票據事實負舉證責任。
      然上訴人均泛稱自被上訴人處取得之款項至多僅三百萬元
      云云，而未能具體臚列究竟何紙票據實際上未取得借款，
      自難單憑其上開空泛之主張，遽認被上訴人等就如附表(一)
      、(二)所示票據債權已不存在。
（二）上訴人另主張自八十四年至八十六年間，業已以開票或交
      付客票兌現方式，給付被上訴人之現款達數千萬元，即被
      上訴人【甲○○】兌現之金額至少達四千二百餘萬元，
      被上訴人【丁○○】兌現之金額至少為二千三百餘萬元
      乙節，固有本院依上訴人之聲請向〈台灣中小企業銀行股
      份有限公司東台南分行〉等金融機構函調之相關支票兌領
      資料可憑（參見本院卷第127-217頁；卷第8-9、164-
      -176），復為被上訴人等所不爭，然被上訴人【甲○○
      】執有如附表(一)所示之〔到期日〕（支票應係發票日）分
      別自85年12月27起86年12月15日止，而被上訴人【丁○
      ○】執有如附表(二)所示票據之〔到期日〕（支票應係發票
      日）則分別自86年3月17日起至87年6月30日止，依【票據
      法】第一百二十八條第二項規定，被上訴人等於各該票載
      發票日〔即附表(一)、(二)所載到期日）前本不得為付款之提
      示，因之，系爭票據之義務人於各該期日前當亦無清償系
      爭票載款額之義務；則在85年12月27日前，上訴人何會清
      償尚未屆期之票據借款？顯見其上開主張非可遽信。按〔
      請求履行債務之訴，原告就其所主張債權發生原因之事實
      ，固有舉證之責任，若被告自認此項事實而主張該債權已
      因清償而消滅，則清償之事實，應由被告負舉證之責任，
      此觀民事訴訟法第二百七十七條之規定自明。〕（最高法
      院28年上字第1920號判例意旨參照）。又〔支票乃文義證
      券及無因證券，證券上之權利義務悉依證券上所載文句而
      決定其效力，從而支票上權利，依支票文義而發生，與其
      基礎之原因關係各自獨立，支票上權利之行使不以其原因
      關係存在為前提，‧‧‧〕（最高法院49年台上字第334
      號判例意旨參照），準此，單憑支票之授受，並不能證明
      其原因關係。查上訴人既主張自八十四年至八十六年間，
      簽發票據或交付客票由被上訴人等兌現抵償，自應就被上
      訴人在系爭票載發票日前所兌現之支票款，係抵償如附表
      (一)、(二)所示何紙票據舉證以實其說，然上訴人迄未能舉出
      具體之佐證以資證明，則其泛以被上訴人等自八十四年至
      八十六年間曾受領支票兌現乙節，即主張就附表(一)、(二)所
      示票據借款，已生抵償之效果云云，自無可採。
（三）上訴人復主張被上訴人等自上訴人處所強行搬走之機材價
      值，係屬不當得利，此等不當得利顯足抵償雙方之借款債
      務等情，已為被上訴人所否認，查上訴人援引本院87年度
      上易字第1298號刑事判決雖載：「‧‧‧被告郭朝榮不得
      已於八十六年三月十三日偕同甲○○北上，與另一重利債
      權人丁○○協商解決方法。嗣經協議決定由『華一公司』
      提供其八千萬資產中一半價值之機器、設備、材料，搬移
      至甲○○處共同生產，華一公司另提供技術、經驗無形資
      產，價值六千萬元，合計一億元，週轉金由甲○○負責，
      成品部分歸『華一公司』，以利解決民間及協力廠商債務
      ‧‧‧」（參見原審卷第12頁；本院87年度上易字第1298
      號刑事卷第36頁反面），然該刑事判決並未審認上訴人公
      司提供之機器、設備、材料，兼有用以抵償對被上訴人所
      負欠債務之情事，且又載：「‧‧‧被告郭朝榮乃於八十
      六年三月十四日晚上及十五日上午兩度聯絡自訴人『立捷
      公司』負責人陳昭明，約其於台南縣白河鎮晤面，通知陳
      昭明前往『華一公司』搬回『立捷公司』已交貨品，免遭
      甲○○等人搬走‧‧‧」等語，復佐以證人（即上訴人公
      司原副總經理，嗣為〈麒翔冷凍公司〉總經理）【楊忠源
      】於該刑事案件證稱：「（問：甲○○至華一公司搬東西
      的時間？）三月十五日下午去搬的，他搬時就我所知，有
      經過郭朝榮的同意，我在華一的職位是副總經理。在三月
      初郭朝榮有至長溪路109號租了一間倉庫，月租四萬元。
      」｛參見〈台灣台南地方法院〉86自字第242號刑事卷第
      108頁反面｝、「（問：華一公司在長溪街租的倉庫多大
      ？」大約一百坪，搬過去的東西一部分是主機，一部分是
      零組件。」（參見同上刑案卷第166頁），參以被上訴人
      提出並主張由上訴人為反駁證人【楊忠源】之證詞所書之
      書面（影本‧參見原審卷第98頁）所載：「‧‧‧１、3
      月12日租屋之事是為確保客戶訂貨之成品能順利出貨，而
      免受損失（部份主機約60台左右）如存心計劃公司必將工
      廠之成品機器全部帶走，（不如期交貨須再付違約金及已
      收訂金之賠償，因工廠想繼續經營才如此。２、租房屋是
      為客戶已訂貨簽約部份已收訂金，怕延誤其工程存放主機
      。並無所言壓縮機壹佰多萬美金，（應為十幾萬美金有國
      外ＬＣ可查證）（須有3000只左右）須要600坪之地方存
      放，但租屋地只有120坪，何況放60台備出貨主機已放滿
      。本公司為保稅工廠，在國稅局公司所申請記錄壓縮機庫
      存量只有307只‧‧‧」等情，則被上訴人【甲○○】
      嗣後縱有搬走上訴人公司之機械設備或材料成品，已非上
      訴人公司原設備之狀況，因之，被上訴人【甲○○】究
      竟搬走何項機器設備及其價值如何？理應由上訴人舉證證
      明之。然其僅空言該公司原經營之八千萬元資產中之一半
      價值機器、設備及半成品已被搬走云云（參見原審卷第50
      頁），已難遽予採信。上訴人雖提出其公司之《財產目錄
      》｛影本‧參見原審卷第21-22頁｝與其另提出之〈麒翔
      冷凍公司〉88年7月31日《資產負債表》｛影本‧參見原
      審卷第23-24頁｝為對照比較，然其提出之公司《財產目
      錄》是否真實，已有疑問，況且又無型錄，何能與〈麒翔
      冷凍公司〉88年7月31日《資產負債表》所列資產比較？
      又上訴人提出之〈台灣台南地方法院檢察署〉87年度偵字
      第5859號檢察官不起訴處分書｛影本‧參見原審卷第14-1
      6頁；正本參見原審卷第39-40頁｝所載：「‧‧‧(二)據被
      告（即郭朝榮、郭吳叔津）等亦供承所經營之華一公司已
      有十年之久每年營業額日漸趨昇，惟近因景氣低迷、倒債
      、呆帳亦趨增加，又於八十六年三月遭民間債權及地下錢
      莊脅迫被強行搬機器、半成品、成品約八千萬元，公司亦
      繼續在處理一些未收帳款及物品及與債權人解決，並非存
      心詐欺等情‧‧‧」，係上訴人公司前負責人【郭朝榮】
      之抗辯情詞，已難以之作為上訴人上開主張之有利證明，
      至該不起訴處分書另載「‧‧‧至被告郭朝榮被地下錢莊
      及民間債權人－亦即本件告訴人（即丁○○、吳宗池、甲
      ○○）之脅迫強行搬走機器、半成品等物乙節，亦有本署
      八十六年度偵字第一０六０九號起訴書可資為憑，‧‧‧
      」等語，但上訴人之前法定代理人【郭朝榮】原係指訴被
      上訴人【甲○○】強行搬走其廠內之機器，已經本院88
      年度上訴字第257號判決無罪在案（參見本院卷第207-2
      11頁），依此情形，上訴人公司又何會提供其公司一半價
      值之機器、設備、材料，兼用以抵償對被上訴人所負欠債
      務？況且，抵償之債務若干，並未據上訴人舉證以明之，
      則其泛稱提供伊公司一半價值之機器、設備、材料，用以
      抵償對被上訴人所負欠債務云云，已難採信。再者，上訴
      人雖提出〈麒翔冷凍公司〉與〈大瀛公司〉移轉資產《協
      議書》（影本‧參見原審卷第27-28頁)主張：被上訴人將
      搬走之系爭機材二年後以六千餘萬元出售，審酌其按年折
      舊之事實，至少應有八千萬元之價值云云，被上訴人雖不
      否認〈麒翔冷凍公司〉移轉資產予〈大瀛公司〉之事實，
      然已否認所移轉之資產中有取自上訴人公司之機材（參見
      原審卷第128、149頁），而依該《協議書》之內容，並無
      法辨認有取自上訴人公司之機材，且觀該《協議書》第二
      條之約定，〈麒翔冷凍公司〉移轉予〈大瀛公司〉之資產
      尚包括〈麒翔冷凍公司〉所取得之商標專用權，上訴人既
      未能明確舉證證明以被上訴人【甲○○】為負責人之〈
      麒翔冷凍公司〉移轉予〈大瀛公司〉之資產中有何取自其
      公司之機材，則其主張有上開價值之金額可供抵償系爭借
      款債務，亦不足取。至其另提出刑事案件檢察官履勘現場
      機材對照表（影本‧參見原審卷第143-145頁）係其自行
      整理，既為被上訴人所否認，又無品牌及型錄可供核對，
      復未提出其〔備註〕欄所載價格證明，自難單以該對照表
      所載作為抵償系爭借款債務之憑據。又上訴人於原審起訴
      時既主張由伊公司將原經營之〈華一冷凍機械有限公司〉
      八千萬元資產中之一半價值機器、設備及人員與半成品及
      原物料搬到新廠址，另成立〈麒翔冷凍公司〉合夥營運，
      則嗣後兩造就是否合夥營運發生紛爭，在未解決該項紛爭
      前，被上訴人是否即有不當利得可供上訴人主張抵償債務
      ，亦有疑問。上訴人雖主張原本欲以(一)上訴人提供經營所
      需機材；(二)被上訴人將系爭支票返還；為雙方合作經營成
      立之停止條件（參見本院卷第193頁），然與其在原審
      起訴之初主張：「八十六年三月十三日被告（即被上訴人
      －下同）等覬覦原告（即上訴人－下同）公司之實力，遂
      與原告公司達成協議，約定被告丁○○另行出資新台幣四
      百萬元，被告甲○○提供位於台南縣佳里鎮民安里同安寮
      八十之十七號廠房土地，由原告公司將其原經營之『華一
      冷凍機械有限公司』八千萬元資產中之一半價值機器、設
      備及人員與半成品及原物料搬到新廠址，另成立『麒翔冷
      凍（機械）有限公司』合夥營運，兼以抵償債務，但被上
      訴人應將如附表(一)、(二)示票據返還原告公司。」等語（參
      見原審卷第3-4頁）不符，衡諸常情，被上訴人既尚未獲
      得收益，又另須出資或提供廠房，何會貿然同意將尚未獲
      償之支票返還？以上訴人如此前後主張不一致之情形而論
      ，何能信其上開停止條件之主張為真？況且又未能舉證證
      明被上訴人究受何不當利益額等情，自難認被上訴人有不
      當得利之情事。另上訴人雖援引【民事訴訟法】第二百八
      十二條之一規定，主張除被上訴人除提出確切反證以證明
      機材並無伊所稱價值外，應認伊之主張為真實云云，然【
      民事訴訟法】第二百八十二條之一第一項規定：「當事人
      因妨礙他造使用，故意將證據滅失、隱匿或致礙難使用者
      ，法院得審酌情形認他造關於該證據之主張或依該證據應
      證之事實為真實。」係89年2月9日修正公布時始增訂，依
      法條意旨，限於故意妨礙他造使用之當事人始有適用，查
      以被上訴人【甲○○】為負責人之〈麒翔冷凍公司〉與
      〈大瀛公司〉簽立之前開《協議書》所移轉之資產中若有
      包含上訴人主張之機材，然該《協議書》係88年8月11日
      所簽立，則被上訴人【甲○○】與〈大瀛公司〉簽立前開
      《協議書》時是否已預知將有上開法條之規定因而萌生妨
      礙上訴人使用該證據之意念，不無疑問；上訴人就此既未
      能舉證證明被上訴人有何故意妨礙上訴人使用該項證據之
      情事，自難援依上開規定主張應由被上訴人就上開機材之
      價值負舉證責任。何況，上訴人既謂刑案偵查之初已經檢
      察官製有現場部分扣案物品清單，並提出對照清單（影本
      ‧參見原審卷第143-145頁），則欲證明其所主張機材之
      價值本無困難，要難因此即可主張免除此部分之舉證責任
      。
（四）又上訴人另以提供系爭票據係為權利質權之設定為主張（
      參見原審卷第161-162頁），既與其在起訴之初主張以系
      爭票據向被上訴人等借款不符，復按以債權為標的物之質
      權，其設定應以書面為之。如債權有證書者，並應交付其
      證書於債權人。為【民法】第904條所明定；查本件上訴
      人並未為上開符合質權設定之證明，自無從認其交付被上
      訴人等之如附表(一)、(二)所示之票據，與被上訴人間有設定
      質權之意思表示一致，而有設定權利質權之事實。則其主
      張依【民法】第901條準用同法第896條規定，請求被上訴
      人應將系爭如附表(一)、(二)所示票據返還伊，已難認為有據
      。何況，上訴人雖否認交付系爭如附表(一)、(二)所示票據，
      具有新債清償之性質（參見原審卷第166頁），然依其主
      張若認上訴人交付如附表(一)、(二)所示票據係清償債務之原
      因，則依【民法】第320條規定：「因清償債務而對於債
      權人負擔新債務者，除當事人另有意思表示外，若新債務
      不履行時，其舊債務仍不消滅。」而上訴人主張系爭票據
      之債務已不存在乙節，既無可採，是其請求確認被上訴人
      對附表(一)、(二)所示票據債權不存在，亦屬無據。再者，縱
      認兩造關於系爭票據借款所約定之利率確有超過法定最高
      利率限制之情形（民法第205條參照），亦僅被上訴人就
      超過該法定最高利率限制之利息部分無請求權，因該票據
      所表彰之借款債權仍可請求，此與上訴人所引〈最高法院
      〉91年台簡抗字第49號判例所揭內容無涉，自難以此理由
      請求被上訴人返還系爭票據。
五、綜上所述，上訴人主張被上訴人等執有如附表(一)、(二)所示之
    票據債權不存在乙節，並無可信；又無可得請求被上訴人等
    返還各該票據之依據。從而，上訴人請求（一）確認兩造間
    就如附表(一)、(二)所示票據債權不存在；（二）被上訴人等應
    將如附表(一)、(二)所示票據返還上訴人；洵難認為有據。原審
    就上訴人上開請求，因而為其敗訴之判決，經核並無不合。
    上訴意旨猶執前詞，指摘原審關於該部分之判決為不當，而
    聲明廢棄，為無理由，應予駁回。
六、兩造其餘攻擊或防禦方法及舉證，均不影響本院所為前開論
    斷，爰不再逐一審論，附此敘明。
七、據上論結，本件上訴為無理由，依民事訴訟法第四百四十九
    條第一項、第七十八條，判決如主文。
中　　華　　民　　國　九十四　年　　三　　月　十　五　日
                  民  事  第  五  庭
                          審判長法官　張  世  展
                                法官　吳  上  康
                                法官　蘇  清  恭
上列正本係照原本作成
上訴人如對本判決上訴，須於判決送達後二十日內向本院提出上
訴狀（須附繕本二份）；未表明上訴理由者，應於上訴後二十日
內向本院提出理由書（須附繕本二份）。
中　　華　　民　　國　九十四　年　　三　　月　十　五　日
                          法院書記官　李　劍　龍
【附記】：
民事訴訟法第466條之1：
I對於第二審判決上訴，上訴人應委任律師為訴訟代理人。但上
  訴人或其法定代理人具有律師資格者，不在此限。
II上訴人之配偶、三親等內之血親、二親等內之姻親，或上訴人
  為法人、中央或地方機關時，其所屬專任人員具有律師資格並
  經法院認為適當者，亦得為第三審訴訟代理人。
